臺灣高等法院刑事判決　　　　　　　　100年度上易字第903號
上　訴　人　臺灣桃園地方法院檢察署檢察官
被　　　告　陳長壽
上列上訴人因被告違反毒品危害防制條例案件，不服臺灣桃園地
方法院99年度簡上字第901號，中華民國100年3 月16日第一審判
決（起訴案號：臺灣桃園地方法院檢察署99年度毒偵字第2775號
），提起上訴，本院判決如下：
    主  文
上訴駁回。
    理  由
一、檢察官聲請簡易判決處刑意旨略以：被告陳長壽前因違反毒
    品危害防制條例案件，經送觀察、勒戒，認無繼續施用傾向
    ，於民國87年8 月18日執行完畢釋放，復於上開觀察、勒戒
    執行完畢釋放後5年內之92年1月間，再犯施用毒品案件，經
    臺灣桃園地方法院判處有期徒刑6 月確定，另於96年間，先
    後2 次再犯施用毒品案件，經上開法院以96年度桃簡字第23
    19號、97年審訴字第189號各判處有期徒刑6月、7月、6月確
    定，甫於98年8月3日縮刑期滿執行完畢。詎猶未戒除毒癮，
    又基於施用第2級毒品之犯意，於99年4月25日晚上某時許，
    在桃園縣大園鄉○○村○○○路44號住處，施用第二級毒品
    甲基安非他命1 次。嗣於99年4月28日晚上6時20分許，為警
    通知接受採尿送驗後查悉上情，因認被告涉犯毒品危害防制
    條例第10條第2 項之施用第二級毒品罪嫌。
二、按犯罪事實應依證據認定之，無證據不得推定其犯罪事實，
    刑事訴訟法第154條第2項定有明文，且依同法第155條第2項
    規定「無證據能力、未經合法調查之證據，不得作為判斷之
    依據」，故刑事訴訟法第154條第2項，所指推定犯罪事實之
    證據，自係指有證據能力且經合法調查之證據而言。再刑事
    訴訟重在發見實體真實，使刑法得以正確適用，形成公正之
    裁判，是以認定事實、蒐集證據即為刑事裁判之基本課題。
    而證據法則之發展，係朝基本人權保障與社會安全保障兩個
    理念相調和之方向進行，期能保障個人基本人權，又能兼顧
    真實之發見，而達社會安全之維護。因此，探討違背法定程
    序取得之證據，是否具有證據能力，自亦不能悖離此一方向
    。又依刑事訴訟法於92年2 月26日新增公布第158條之4「除
    法律另有規定外，實施刑事訴訟程序之公務員因違背法定程
    序取得之證據，其有無證據能力之認定，應審酌人權保障及
    公共利益之均衡維護」之規定，考其立法理由在於：(1)「按
    刑事訴訟重在發見實體真實，使刑法得以正確適用，形成公
    正之裁判，是以認定事實、蒐集證據即成為刑事裁判最基本
    課題之一。當前證據法則之發展，係朝基本人權保障與社會
    安全保障兩個理念相調和之方向進行，期能保障個人基本人
    權，又能兼顧真實之發見，而達社會安全之維護。因此，探
    討違背法定程序取得之證據，是否具有證據能力，自亦不能
    悖離此一方向。另供述證據與非供述證據之性質不同，一般
    認為供述證據之採取過程如果違法，即係侵害了個人自由意
    思，故而應嚴格禁止，而蒐集非供述證據之過程如果違背法
    定程序，則因證物之型態並未改變，尚不生不可信之問題。
    本次刑事訴訟法之修正，已就違背法定障礙事由及禁止夜間
    訊問與告知義務等規定暨違法未經具結所取得供述證據之證
    據能力，增訂第158條之2、第158條之3，以資規範。而現行
    本法第101條第2項、組織犯罪防制條例第12條等，亦有關於
    證據強制排除之規定，為求周延，並兼顧人權保障及公共利
    益之維護，爰增訂本條，使其他違背法定程序所取得之證據
    ，其有無證據能力之認定，有一衡平之規定，避免因為排除
    法則之普遍適用，致使許多與事實相符之證據，無可例外地
    被排除」、(2)「於人權保障及公共利益之均衡維護，如何求
    其平衡，因各國國情不同，學說亦是理論紛歧，依實務所見
    ，一般而言，違背法定程序取得證據之情形，常因個案之型
    態、情節、方法而有差異，法官於個案權衡時，允宜斟酌：
    (一)違背法定程序之情節。(二)違背法定程序時之主觀意圖。(三)
    侵害犯罪嫌疑人或被告權益之種類及輕重。(四)犯罪所生之危
    險或實害。(五)禁止使用證據對於預防將來違法取得證據之效
    果。(六)偵審人員如依法定程序有無發現該證據之必然性及(七)
    證據取得之違法對被告訴訟上防禦不利益之程度等各種情形
    ，以為認定證據能力有無之標準，俾能兼顧理論與實際，而
    應需要」。是於證據取得未臻符合法律規定之情形下，法院
    需經衡量當時情況之急迫性及兼顧公共利益之維護，始得援
    引刑事訴訟法第158條之4規定，例外承認有證據能力，否則
    不得引為有罪判決之判斷依據。
三、本件檢察官認被告涉犯毒品危害防制條例第10條第2 項施用
    第二級毒品罪嫌，無非係以被告自白及其尿液經檢驗結果呈
    第2 級毒品甲基安非他命陽性反應，有桃園縣政府警察局大
    園分局檢體監管紀錄表、被採尿人尿液暨毒品真實姓名與編
    號對照表、臺灣檢驗科技股份有限公司濫用藥物尿液檢驗報
    告各1 紙在卷可稽，為主要之論據。訊之被告則辯稱其係經
    由警員口頭告知遭人指稱涉嫌販賣毒品，通知前往警局製作
    筆錄，被告因自知並無販賣情事，因而同意前往，惟於前開
    案件警詢過程中，警員竟無故訊問施用毒品情事，並強迫被
    告配合採驗尿液後，再簽署同意書，其程序違法，不應採為
    認定被告犯罪之證據等語。
四、經查：
    (一)本案被告於99年4 月28日之警詢過程，業經全程錄音，並
      由本院於100年8月9日當庭勘驗，製有勘驗筆錄在卷（ 見
      本院卷第42頁背面至44頁）。經比對警詢筆錄（詳臺灣桃
      園地方法院檢察署99年度毒偵字第2775號偵查卷第3至7頁
      ）所載內容之被告陳述與錄音內容卻有部分出入，是以警
      詢過程及被告所為陳述內容，應以前開勘驗筆錄為準，合
      先敘明。
    (二)被告雖於警詢時供承：「於99年4 月25日左右晚上在桃園
      縣大園鄉○○○路44號家中房間施用毒品安非他命」、「
      我將安非他命倒入玻璃球內，用火燒烤致產生白色煙霧後
      ，用嘴巴吸食」等語（見本院卷第43頁）。且其當日所採
      尿液經檢驗呈甲基安非他命陽性反應，有台灣檢驗科技股
      份有限公司濫用藥物檢驗報告及桃園縣政府警察局大園分
      局檢體監管紀錄表、被採尿人尿液暨毒品真實姓名與編號
      對照表可憑（見偵查卷第12、17、18頁）。然其警詢當日
      係以涉嫌販賣毒品為由，經警察口頭通知前往製作筆錄，
      並在未經掌握被告有何施用毒品跡證之情況下，詢問其是
      否施用毒品，復於筆錄製作完成，對其進行採尿送驗程序
      ，業據證人即大園分局偵查隊偵查佐謝昇勳結證在卷（見
      原審卷第60至62頁），並經本院調卷（臺灣桃園地方法院
      檢察署99年度偵字第13172號全卷）核對無誤。
    (三)被告警詢之初，僅經詢以「現為夜間18時36分，你是否願
      意接受警方詢問？」及「是否請辯護律師到場」等語，即
      在被告否認販賣毒品予游振亮後（此部分販賣罪嫌業經臺
      灣桃園地方法院檢察署99年度偵字第13172 號不起訴處分
      確定），經警方告知要對被告進行驗尿程序，並詢問被告
      是否有施用毒品情形（見本院卷第42頁背面）。其間被告
      雖數度表示不願接受驗尿，甚至明白表示「不要（驗尿）
      」、「驗尿就完了」，且連續為下列問答：「警：你有無
      施用毒品？（被告沈默）」，「警：這很重要，這一定要
      問的啦，毒品一定要問這個東西，你了解嗎？不是我故意
      要問，不能只顧你的立場，你也要顧一下我的立場，我在
      辦案子不可能不問這個」、「被告：如果我說沒有（施用
      毒品），驗尿可以延後再驗？」、「（警：不可能啊！你
      如果說沒有，我們就報檢察官，看檢察官怎麼弄，如果檢
      察官強制要驗，你還是要驗啊）被告：不是啦，我們最主
      要私下作業啦」。被告甚至質疑警詢過程：「你現在問這
      個好像是現行犯被逮到的筆錄」、「我跟你講，他（指游
      振亮）說我販毒，沒有說我吸毒啊！」等語（以上見本院
      卷第42頁背面、第43頁），均經本院勘驗警詢錄音在案，
      並據證人謝昇勳證稱確未告知施用毒品罪名及權利等語在
      卷（見原審卷第63頁）。
    (四)綜上，本案並無急迫情況或其他特殊之原因，經警口頭通
      知被告到案接受詢問，本對被告不具強制效力。而依前開
      通知過程及問答內容觀之，被告雖願意配合該口頭通知，
      到場接受其涉嫌販賣毒品之詢問，然就是否涉嫌施用毒品
      罪部分，則已表示不願自白犯罪及不同意當場採尿之意。
      再本件警方係以涉嫌販賣毒品為由，口頭通知被告到案接
      受詢問。卻於未先告知涉嫌施用毒品罪名，及其相關權利
      （得保持沈默，無須違背自己之意思而為陳述；得選任辯
      護人；得請求調查有利之證據等權利）之情形下，置被告
      所提通知到案事由與警詢內容不符之質疑於不顧，甚至在
      被告採取沈默回應（保持緘默），並要求延後再行採尿時
      ，對被告表示「一定要問」、「如果說沒有施用毒品就報
      檢察官」、「如果檢察官強制要驗尿就還是要驗」、「…
      這就是你吸食的過程而已啦，跟現行犯沒有關係，你了解
      嗎？還有懷疑嗎？還有懷疑嗎？沒問題吧？」云云（詳本
      院卷第43頁），亦有疏未嚴格遵守刑事訴訟法第95條所規
      定訊問被告前應先告知其所犯所有罪名及權利之失。佐以
      刑事訴訟程序禁止自我控訴入罪，便利國家追訴亦非被告
      所應負擔之義務，從而，被告必須能夠自由決定是否願意
      將自己作為自己犯罪之證明工具，而無主動配合檢查自身
      尿液之義務。遑論被告所排尿液之鑑定資料，在決定被告
      施用之罪責上亦屬重要證據，其證據價值更不低於被告自
      白。是在本案被告非經拘捕程序，且無書面通知，而同意
      就已涉嫌販賣毒品部分，配合到案接受詢問之前提下，既
      未告知其涉嫌施用毒品罪嫌及得以行使之權利，復於被告
      業已提出爭執之情形下，仍經警員以上述理由堅持詢問被
      告是否施用毒品並要求被告同意採尿，其取得被告上開自
      白及尿液之程序均難謂無瑕疵。又施用毒品犯罪，固有礙
      國民健康風氣，惟被告若施用毒品，乃戕害自己身心健康
      ，並未直接、實際危及他人，對社會安全利益之實害尚非
      重大，惟本案證據之取得程序確有前開瑕疵存在，是斟酌
      其違背法定程序情節、侵害被告權益之程度與施用毒品犯
      罪所生之危險或實害、對被告訴訟防禦不利益之程度等情
      形，認應排除前開資料之證據能力，以期警詢調查過程，
      更能恪遵程序規定，預防再有類此爭議發生。此外，本案
      係經桃園縣政府警察局大園分局報請偵查後，由檢察官直
      接聲請簡易判決處刑（未經偵查及簡易程序訊問被告），
      被告雖於原審（臺灣桃園地方法院99年度簡上字第901 號
      案件）對本案被訴事實表示「我承認我有施用毒品」，但
      仍爭執前開採尿程序（見原審卷第58頁背面）。是以被告
      於審判程序所為供承施用毒品之自白，在欠缺其他具有證
      據能力之證據佐證下，並不足為被告確有其被訴施用第二
      級毒品犯行之認定，即不能證明被告犯罪。
五、原審以被告警詢自白及所採尿液及其鑑定結果均無證據能力
    ，而為被告無罪之判決，理由雖與本院未盡相同，然其結論
    並無不當。檢察官雖以被告既已同意經員警口頭通知到案接
    受詢問，非受強制處分到場，程序自非違法，且警員並非惡
    意違反罪名告知義務，被告亦於原審供承「我想說我都已經
    坦承了，故就採尿」云云，核屬其基於自由意志並計算衡量
    後所為決定，並無違法採證情節等語，指摘原判決不當。惟
    查：被告雖同意到案接受詢問，然就涉嫌施用毒品一節，業
    已表示與原通知即其同意到案之事由不符，並向警方質疑其
    非現行犯，亦未經指證有何施用毒品犯行，警員不應為施用
    情節之具體詢問，同時為拒絕採尿之表示在卷，均詳前述。
    警員竟仍疏未依法告知被告罪名及相關權利，且未注意被告
    本無配合協力之義務，而誤認在此情況下，得以報請檢察官
    簽發拘票，逮捕被告（見原審卷第63頁背面），並向被告表
    示如仍否認施用毒品，且拒不採尿，得以報請檢察官指揮辦
    理，且可能強制採驗云云（見本院卷第43頁），因而使被告
    供承施用並接受採尿送驗程序，亦有使被告誤認其有配合義
    務而不得拒絕之虞，是以被告在此情形下配合所為之採尿程
    序，並非處於權力及資訊平衡下所為真意表示，其程序確有
    瑕疵，是本院審酌前開違背法定程序之具體情狀與人權保障
    及公共利益之均衡維護，仍予排除。因認檢察官之上訴為無
    理由，應予駁回。
據上論斷，應依刑事訴訟法第368 條，判決如主文。
本案經檢察官王金聰到庭執行職務。
中    華    民    國   100    年    9     月    29    日
                  刑事第二十三庭審判長法  官  童有德
                                      法  官  林孟宜
                                      法  官  劉方慈
以上正本證明與原本無異。
不得上訴。
                                      書記官  王泰元
中    華    民    國   100    年    10    月    4     日